【裁判字號】    97,簡上,339
【裁判日期】    971231
【裁判案由】    清償債務
【裁判全文】
臺灣臺北地方法院民事判決             97年度簡上字第339號
上  訴  人
即原審被告  乙○○
被上訴人
即原審原告    國泰世華商業銀行股份有限公司
法定代理人  甲○○
訴訟代理人  丙○○
訴訟代理人  丁○○
上列當事人間請求清償債務事件，上訴人對於民國97年4月25日
本院臺北簡易庭97年度北簡字第5730號第一審判決提起上訴，本
院於民國97年12月18日言詞辯論終結，判決如下：
    主      文
上訴駁回。
第二審訴訟費用由上訴人負擔。
    事實及理由
一、被上訴人於原審起訴主張：上訴人於民國（下同）91年4月1
    日與被上訴人訂立信用卡使用契約，並領用信用卡使用，依
    約上訴人即得於被上訴人之特約商店記帳消費，逾期應另給
    付按年息19.7％計算之利息。又上訴人另於93年6月10日與
    被上訴人訂立簡易通信貸款契約，借款新臺幣（下同）280,
    000元，被上訴人已將前揭款項撥入上訴人帳戶內，清償方
    式係併入信用卡帳單中與信用卡消費帳款一同繳納，兩造約
    定若上訴人未依約還款，被上訴人得將未繳金額之本金部分
    ，或經被上訴人主張視為到期之本金部分，按信用卡循環利
    率以週年利率19.7％計算利息；詎上訴人至97年4月8日止共
    積欠345,352元尚未給付，迭經催告無效，為此求為命上訴
    人如數給付。並於原審聲明：上訴人應給付被上訴人
    345,352元，及其中331,567元自97年4月9日起至清償日止，
    按年息19.7%計算之利息。
二、上訴人則除援用原審陳述外，另以：
  (一)原判決違反民法第153條第1項、第161條第1項規定：本件被
    上訴人於96年10月1日發函要求上訴人提出協商債務還款方
    案，上訴人亦於同年月15日回覆2種清償方案，惟被上訴人
    於同年月18日以電話告知償還期限須縮短為6期，因已超出
    上訴人清償能力，為此上訴人於翌日以存證信函向被上訴人
    明確表示以最有利於被上訴人之清償方案：按月繳納本金
    2.5% 及年息5%，共分40期繳納結清。並自96年11月10日起
    至97年5月10日止，共繳交67,680元予被上訴人，被上訴人
    雖保持沉默，但被上訴人收受上訴人所繳之分期金，迄今不
    為反對之意思表示，顯然已同意上訴人提出之清償方案或至
    少有默示之承諾而成立契約。又被上訴人自96年11月10日起
    每月收受上訴人所匯7,000多元，亦可認為有民法第161條第
    1項意思實現之適用。
  (二)原判決有不適用民法第217條之違法問題：上訴人於本件信
    用卡核發時，本身已無償還之能力，被上訴人明知上訴人無
    力清償，卻不預促其注意，一再借款予上訴人，促使上訴人
    所負債務越來越多，被上訴人顯然與有過失。此由被上訴人
    自承：持卡人（即上訴人）每期均繳納最低還款金額，可資
    證明上訴人之經濟狀況不佳，無法正常繳納卡債可證。又被
    上訴人核發通信貸款時，因上訴人已積欠家銀行卡債100 多
    萬元無法繳納，被上訴人明知上訴人已無償還能力，卻核撥
    貸款予上訴人。
  (三)原判決有違反特別法優先適用原則之違誤：因銀行主管機關
    行政院金融監督管理委員會自認決策錯誤，不該讓各銀行無
    限上綱衝信用卡業績，以致釀成卡債風暴，銀行公會即自訂
    收取利息以3.88%至12.88%為限，且於97年4月1日施行之「
    消費者債務清理條例（下稱消債條例）」法院外前置協商作
    業規定利息為3%，如長期償還則無利息，甚至消債條例對於
    聲請更生或清算者，在一定期限內繳完一定金額後，其他債
    務則免追究。是以申卡者與銀行間約定之利息，係屬前法、
    普通法；政府為解決卡債風暴所制定之消債務條例及銀行所
    制定之法院外前置協商作業規定利息收取標準，則為後法、
    特別法。從而被上訴人請求原約定週年利率19.71%高額利息
    應予駁回，應優先適用特別法即週年利率3%或無利息之規定
    。
  (四)又上訴人已向最大債權銀行提出個別協商申請，最大債權銀
    行擬簽報以120期、年息3%准許上訴人攤還，因此依最高法
    院68年台上字第1504號判例見解，前開與最大債權銀行所協
    議之契約內容有約束各債權銀行之效力。此外，上訴人於97
    年7月2日向最大債權銀行中國信託商業銀行申請「個別協商
    一致性方案」，於同年月25日協議完成，同日向被上訴人送
    件，並於同年9月9日在被上訴人郵寄之協議書簽名後寄回予
    被上訴人，嗣後並依約繳交協議金額，依該協議書約定，被
    上訴人應停止對上訴人之法律行為；且已成立新契約，被上
    訴人不得再依原契約請求等語，資為抗辯。
三、原審依被上訴人所請為全部勝訴之判決並依職權宣告假執行
    ，上訴人不服，全部提起上訴，並聲明：(一)原判決廢棄。(二)
    被上訴人在第一審之訴及假執行之聲請均駁回。被上訴人則
    答辯聲明：上訴駁回。
四、被上訴人主張之事實，業據提出信用卡消費帳款債權明細表
    、信用卡及簡易通信貸款申請書（見臺灣板橋地方法院96
    年度促字第62340號卷第7至10頁）、歷史消費明細表、歷史
    繳款明細表、95年3月至96年8月信用卡對帳單（見臺灣板橋
    地方法院96年度板簡字第11240號卷第18頁至37頁）、簡易
    通信貸款分期還款表、呆帳回收報表（見原審卷第51、52頁
    ），為上訴人所否認。經查：被上訴人主張金額之計算方式
    尚無違誤，並已扣除上訴人嗣後繳交之金額等情，有上開證
    據資料在卷足憑，上訴人辯稱金額不實，尚有未合。惟上訴
    人另以前詞置辯，是本件爭點厥為：(一)被上訴人有無就上訴
    人提出之清償方案明示或默示同意？或有可認為承諾之事實
    而認為兩造間成立契約？(二)被上訴人是否就上訴人無力清償
    與有過失？(三)本件是否應優先適用上訴人所指之特別法？
    (四)兩造成立個別協商一致性方案協議，被上訴人是否不得再
    請求上訴人清償本件債務？
五、得心證之理由：
  (一)被上訴人有無就上訴人提出之清償方案明示或默示同意？或
    有可認為承諾之事實而認為兩造間成立契約？
    按默示之承諾，必依要約受領人之舉動，或其他情事足以間
    接推知其有承諾之意思者，始得認之，若單純之沉默，則除
    依交易上之慣例或特定人間之特別情事，足認為承諾者外，
    不得認為承諾。次按依習慣或依其事件之性質，承諾無須通
    知者，在相當時期內，有可認為承諾之事實時，其契約為成
    立，民法第161條第1項亦有明文。此即學說上所謂之意思實
    現，乃依有可認為承諾之事實，推斷有此效果（承諾）意思
    。意思實現以客觀上有可認為承諾之事實存在為要件，有此
    事實，契約即為成立。而有無此事實，應依具體情事決定之
    。最高法院21年上字第1598號判例、95年台上字第969號判
    決意旨參照。查：被上訴人於96年12月12日向臺灣板橋地方
    法院聲請支付命令對上訴人請求清償信用卡消費款，該院以
    96年度促字第62340號支付命令送達予上訴人，經上訴人於
    96年10月8日具狀聲明異議而視為起訴，有支付命令聲請狀
    及民事異議狀章戳、送達證書在卷可佐，而上訴人雖於訴訟
    審理中曾向被上訴人提出還款方案並分期繳交款項，然被上
    訴人既未承諾，意思表示並未一致，且被上訴人至本件言詞
    辯論終結前均聲明請求上訴人清償全部債務，足認被上訴人
    有請求被上訴人給付全部債務及已有拒絕上訴人所提清償方
    案要約之意思表示至明，自無從以被上訴人收受上訴人清償
    債務之給付等情，即認為被上訴人之單純沉默係承諾之意思
    表示；況且債務協商過程本即繁複，需由兩造互往磋商償債
    之具體細節及條件，並未有承諾無須通知之習慣或性質，上
    訴人執其給付被上訴人欠款，被上訴人未為拒絕而受領等情
    ，有可認為承諾之事實，要屬誤會。
  (二)被上訴人是否就上訴人無力清償與有過失？
    按損害之發生或擴大，被害人與有過失者，法院得減輕賠償
    金額，或免除之。」民法第217條第1項固定有明文，惟該項
    規定僅於法院審酌損害賠償額度時方有適用，若當事人間係
    依契約約定之內容為主張時，既不生審酌損害賠償之問題，
    即無該條項之適用。經查：本件被上訴人係依信用卡消費及
    消費借貸契約請求上訴人返還消費墊款及借款而非請求賠
    償損害等情，既有被上訴人之支付命令聲請狀在卷可按（見
    臺灣板橋地方法院96年度促字第62340號卷第2頁），則縱上
    訴人主張被上訴人未就上訴人有無清償能力審慎評估，或預
    促其注意，仍一再借款予上訴人與有過失，亦無礙被上訴人
    依契約之約定向其請求返還消費墊款、借款及約定利息之權
    利，是上訴人關於與有過失之主張，亦屬無稽，而無可採。
  (三)本件是否應優先適用上訴人所指之特別法？
    查消債條例既未規定金融機構與消費者間利率標準，自難認
    為該條例就本件兩造間利率約定有何拘束，而上訴人所指銀
    行公會因應債務協商機制，自訂收取利息3.88 %至12.88%之
    法院外前置協商作業規定收取標準，亦屬私人間訂定之約定
    ，尚非法規，自均無中央法規標準法之適用。上訴人主張本
    件應優先適用後法、特別法，應屬誤解，尚難採信。
  (四)兩造成立個別協商一致性方案協議，被上訴人是否不得再請
    求上訴人清償本件債務？
    按上訴人於本件第一審判決後，雖依法提起上訴，於審理期
    間，上訴人向最大債權銀行（中國信託商業銀行）聲請「個
    別協商一致性方案」，並於97年7月25日協議完成。上訴人
    於97年9月8日簽署「個別協商一致性方案協議書」並寄回被
    上訴人，且依前揭協議書繳納9月份、10月份之金額，業據
    其提出協議書籍存款存根為證（本院卷第96-98頁）。上訴
    人據此主張被上訴人不得再向上訴人請求清償本件債務云云
    ，經查：雖前揭協議書第3條內容定有「國泰世華商業銀行
    於本人簽署本協議書且依本協議書履行後，暫停一切法訴行
    為」，然本件訴訟係於兩造簽署前揭協議書之前即已繫屬，
    且為上訴人提起之上訴程序，被上訴人並未另外再對上訴人
    提起任何法律上訴訟行為。又查該協議書第4條亦規定「本
    人若未依約履行，本協議書所有約定自違約日起失去效力（
    意即所有優惠條件取消），未到期部分視為全部到期，國泰
    世華並得回復依原契約條件繼續對甲方訴追。」，足見前揭
    協議書雖係兩造對債務之清償方式、分期條件等等所為之協
    商讓步，然在上訴人依約履行清償所有債務之前，若上訴人
    有違約情事，則兩債權債務關係仍回復未協商前之情況，被
    上訴人仍有取得確定債權金額判決之必要性。況查：因清償
    債務而對債權人負擔新債務者，除當事人另有意思表示者外
    ，若新債務不履行時，其舊債務仍不消滅，民法第320條亦
    定有明文，本件上訴人仍在履行前揭協議書所定之清償義務
    ，於未完全履行完畢前，難謂被上訴人無依法請求上訴人清
    償本件債務之依據。是上訴人所主張，自無足採。
六、從而，被上訴人依信用卡及消費借貸契約請求上訴人清償積
    欠345,352元，及其中331,567元自97年4月9日起至清償日止
    ，按年息19.7%計算之利息，為有理由，應予准許。是原審
    判命上訴人如數給付，並依職權宣告假執行及預供擔保免為
    假執行，於法並無不合。上訴意旨指摘原判決不當，求予廢
    棄改判，為無理由，應予駁回其上訴。
七、本件事證已臻明確，兩造其餘主張及舉證，經本院斟酌後，
    認均不足以影響本判決之結果，自無一一詳予論駁之必要，
    併此敘明。
八、據上論結，本件上訴為無理由，依民事訴訟法第436條之1第
    3 項、第449條第1項、第463條、第78條，判決如主文。
中    華    民    國    97    年    12    月    31    日
                      民事第四庭審判長法  官  周祖民
                                      法  官  鄧德倩
                                      法  官  張瑜鳳
以上正本與原本無異。
本件不得上訴。
中    華    民    國    98    年    1     月    5     日
                                      書記官  戴伯勳


司法院資訊處製作；財團法人民間司法改革基金會備份。
